臺灣高雄地方法院民事判決　九十年度訴字第三四八四號
　　原　　　告　　甲○○○
　　被　　　告　　己○○
　　被　　　告　　戊○○
　　被　　　告　　乙○○
　　被　　　告　　丙○○
　　兼訴訟代理人　丁○○
右當事人間分割共有物事件，本院判決如左：
    主    文
兩造共有坐落高雄縣美濃鎮○○段第三二七地號面積肆伍捌點玖柒平方公尺及第三二
八地號面積參拾點貳柒平方公尺土地，准予合併分割。分割方法為：如附圖即複丈成
果圖所示Ｌ至Ｒ部分面積壹佰玖拾點貳陸平方公尺之土地，分歸原告所有。如附圖所
示Ｊ至Ｋ部分面積伍拾肆點參陸平方公尺分歸被告乙○○、丁○○、丙○○三人按應
有部分各三分之一比例維持共有。如附圖所示Ａ至Ｉ部分面積貳佰肆拾肆點陸貳平方
公尺分歸被告己○○、戊○○二人各按應有部分二分之一之比例維持共有。
訴訟費用由被告己○○及戊○○負擔十八分之九，被告乙○○、丁○○及丙○○負擔
十八分之二，餘由原告負擔。
    事    實
甲、原告方面：
一、聲明：如主文所示。
二、陳述：
（一）兩造共有坐落高雄縣美濃鎮○○段三二七地號、面積四五八點九七平方公尺及
      同段第三二八地號、面積三０點二七平方公尺二筆土地（下稱系爭二筆土地）
      ，原告應有部分各為十八分之七，被告己○○及戊○○應有部分均各為四分之
      一，被告乙○○、丙○○及丁○○均各為二十七分之一。二筆土地均編定為住
      宅用地。且第三二七地號土地面向成功路，第三二八地號土地面積甚小無法單
      獨使用，故宜合併使用，以合併分割為宜。
（二）由於原告有長期占用系爭土地東側部分，並在其上搭建鐵皮屋租用他人收取租
      金之事實，因此應由原告取得如附圖所示Ｌ至Ｒ部分（下簡稱甲部分），如所
      建鐵皮屋範圍超過該部分面積，原告亦願拆除。另被告己○○及戊○○兄弟於
      協調時亦同意分割，並願意依應有部分比例共同取得系爭土地西側，自應由其
      二人依應有部分比例共同取得如附圖所示Ａ至Ｉ部分（下簡稱丙部分）。而被
      告乙○○、丙○○及丁○○三兄弟其應有部分面積合計不過五十四點三六平方
      公尺，宜使伊三人保持共有，並取得如附圖所示Ｊ及Ｋ部分（下簡稱乙部分）
      。
三、證據：提出系爭土地登記謄本、土地使用分區證明書、照片二張。
乙、被告己○○方面：未於言詞辯論期日到場，據其前聲明及陳述略以：
一、聲明：原告之訴駁回。
二、陳述：
（一）同意分割，分割後願與被告戊○○依應有部分比例保持共有關係。且因以往均
      與被告戊○○在系爭土地西側耕種作物，因此希望取得如附圖所示丙部分。且
      因原告在東側蓋有鐵皮屋，因此同意原告主張分割方案。
（二）系爭土地係祖產，後因馬路拓寬使面積縮小，於是其父親生前與原告丈夫向國
      有財產局購買坐落系爭土地後方即同地段第三二九地號土地，土地深度才符合
      申請建築執照所需，被告乙○○、丙○○及丁○○三人無權分割此部分土地。
丙、被告戊○○方面：未於言詞辯論期日到場，據其前聲明及陳述略以：
一、聲明：原告之訴駁回。
二、陳述：
    同意分割，且因系爭土地西側部分均係其與被告己○○在使用，系爭土地北方即
    同地段第三二九地號土地係其與被告己○○及原告三人共有，為使系爭土地得充
    分利用，願與被告己○○依應有部分比例共有系爭土地如附圖所示丙部分。同意
    原告主張之分割方案。至系爭土地東側部分之鐵皮屋係原告在五、六年前蓋的，
    該部分被告丁○○、乙○○及丙○○從未使用。
丁、被告乙○○部分：
一、聲明：原告之訴駁回。
二、陳述：同意分割。但不同意原告之分割方案。分割後願與被告丁○○及丙○○依
    應有部分比例共同取得系爭土地東側部分（即Ｑ及Ｒ二部分）。坐落系爭土地東
    側部分上鐵皮屋係兩造未分家前，由原告丈夫以兩造共有財產出資興建者，並由
    原告出租他人使用至今。如僅因此故即將東側部分分割予原告，實屬不公。
戊、被告丙○○及丁○○部分：均未於言詞辯論期日到場，據其前聲明及陳述略以：
一、聲明：原告之訴駁回。
二、陳述：同意分割，分割後願與被告乙○○依應有部分各三分之一比例維持共有關
    係。但不同意原告所提方案。餘均與被告乙○○同。
    理    由
一、程序方面：
    本件被告己○○、戊○○、丙○○及丁○○未於言詞辯論期日到場，核無民事訴
    訟法第三百八十六條各款所列情形，爰依原告之聲請，就前開被告部分，由其一
    造辯論而為判決。
二、原告主張系爭坐落高雄縣美濃鎮○○段三二七地號及同地段三二八地號二筆土地
    ，為兩造共有，原告應有部分均為十八分之七，被告己○○及戊○○應有部分均
    各四分之一，被告乙○○、丁○○及丙○○應有部分均各二十七分之一等事實，
    業據提出土地登記謄本為憑，復為被告所不爭，自堪信為真實。按各共有人，得
    隨時請求分割共有物，但因物之使用目的不能分割或契約訂有不分割之期限者，
    不在此限，又共有物之分割，依共有人協議之方法行之，分割之方法，不能協議
    決定者，法院得因任何共有人之聲請，命為左列之分配：一、以原物分配於各共
    有人。二、變賣共有物，以價金分配於各共有人，民法第八百二十三條、第八百
    二十四條第一項、第二項分別定有明文。本件依系爭土地之使用目的，並無不能
    分割之情事，而原告為共有人之一，兩造對於系爭土地無不分割之約定乙節復不
    爭執，原告訴請裁判分割，核無不合。
三、按分割共有物之訴，係就同一共有關係之共有物，予以分割，使共有人各就共有
    物之一部分單獨取得所有權之形成訴訟。故數共有物，除依其性質及其共有人與
    應有部分均相同，並經共有人全體同意者外，尚難認其得為合併分割（最高法院
    八十五台上字第二九五九號判決參照）。本件系爭二筆土地相互毗鄰，均為兩造
    所共有，且兩造對各系爭土地之應有部分均相同，並均同意合併分割，依前所述
    ，自得予以合併分割。次按共有物分割方法，法院應斟酌當事人之聲明，共有物
    之性質，經濟效用及全體共有人之利益等公平決之，不受當事人主張之拘束（最
    高法院六十九年度台上字第三一００號判決參照）。又按法院裁判分割共有物，
    須斟酌各共有人之利害關係，使用情形，共有物之性質及價值、經濟效用、符合
    公平經濟原則，其分割方法始得謂為適當。又分割共有物固不受分管契約之拘束
    ，惟盡量依各共有人使用現狀定分割方法，以維持現狀，減少共有人所受損害，
    當不失為裁判分割斟酌之一種原則（最高法院九十一年度台上字第八零五號裁判
    參照）。另按分割共有物，以消滅共有關係為目的。法院裁判分割共有土地時，
    除因該土地內部分土地之使用目的不能分割（如為道路）或部分共有人仍願維持
    其共有關係，應就該部分土地不予分割或准該部分共有人成立新共有關係外，應
    將土地分配於各共有人單獨所有（最高法院六十九年度第一八三一號判例參照）
    。末以最高法院七十五年度台上字第二四五九號裁判謂：民法第八百二十四條第
    三項所定原物分配兼金錢補償之分割方法，係指共有人已就原物受分配，但其受
    分配部分較其應有部分計算者為少之情形而言，若將原物全部分配予共有人中之
    一人或數人，而對其餘共有人全不予分配，僅以金錢補償者，則非裁判分割之方
    法。查系爭二筆土地之分割方法，原告與被告己○○及戊○○均主張，附圖所示
    Ｌ至Ｒ部分由原告取得，Ａ至Ｉ部分由被告己○○及戊○○共同依應有部分比例
    保持共有關係，Ｊ至Ｋ部分則由被告乙○○、丁○○及丙○○共同依應有部分保
    持共有關係。惟被告乙○○、丁○○及丙○○三人則請求共同依應有部分取得附
    圖所示Ｑ至Ｒ部分。經查：
（一）關於系爭土地分割方案，本院審酌之因素事實有：１‧被告己○○與戊○○分
      割後仍願保持共有關係；被告乙○○、丁○○及丙○○分割後仍願保持共有關
      係。２‧系爭土地兩造之應有部分：原告均為十八分之七、被告己○○及戊○○均各為四分之一、被告乙○○、丁○○及丙○○均各為二十七分之一等事實
      ；即原告與被告己○○、戊○○之應有部分為系爭二筆土地之大部分，被告乙○○、丁○○及丙○○三人僅佔小部分。３‧兩造主張之分割方案：即原告主
      張，由原告取得系爭土地甲部分，由被告己○○及戊○○各依應有部分二分之
      一比例共同取得系爭土地丙部分，而此主張亦得被告己○○及戊○○之同意。
      ４‧系爭土地東側以往為原告搭建鐵皮屋出租他人使用，西側則為被告己○○
      及戊○○耕種作物使用之事實，此為兩造所不爭。５‧坐落系爭土地北側，同
      地段第三二九地號、面積二四四點七四平方公尺土地，為原告與被告己○○及
      戊○○共有，被告乙○○、丁○○及丙○○三人則不與之。且原告應有部分二
      分之一，被告己○○及戊○○應有部分則各四分之一之事實，此有系爭土地複
      丈成果圖、及同地段第三二九地號土地登記謄本為證，亦為兩造所不爭。６‧
      系爭土地之土地使用分區經編定為「住宅區」，且因面臨二十公尺計畫道路，
      最小寬度應達四公尺、最小深度應達十六公尺，始得申請建築，而倘被告乙○○、丙○○及丁○○三人分割後保持共有關係，則合併其應有部分後，不論分
      割為附圖所示之任何二部分，均不符合前開條件而不得申請建築之事實，此有
      高雄縣政府建設局九十一年九月十九日建局管字第０九一一０二五五０九號函
      、系爭土地使用分區證明書等附卷可稽。
（二）綜合前開各項事實，本院審酌：
  １‧就原告主張之分割方案言，係與被告己○○及戊○○所主張者相同，係就原告
      與被告己○○、戊○○分別於系爭二筆土地甲部分及丙部分占有使用之事實而
      為考量。且鄰接系爭土地北側同地段第三二九地號土地為原告及被告己○○、
      戊○○三人所共有，被告乙○○、丁○○及丙○○三人不與之，是依此分割方
      案，使原告及被告己○○、戊○○得合併利用系爭二筆及同地段第三二九地號
      土地，則最小寬度已達四公尺，最小深度亦達十六公尺，依前述已得達申請建
      築之限制，參以原告及被告己○○、戊○○持有系爭土地大部分之應有部分，
      均已如前述，則前開主張之分割方案非但對原告及被告己○○、戊○○而言係
      促進其等效益最大化之分割方法，客觀上亦能充分發揮系爭二筆土地之經濟效
      能。
  ２‧被告乙○○、丁○○及丙○○三人雖不同意前開分割方案，惟查，其三人均僅
      持有系爭土地各二十七分之一之應有部分，較之原告及被告己○○、戊○○所
      持有者相距甚遠，屬系爭二筆土地之小部分。且上開鄰接系爭土地之同地段第
      三二九地號土地伊等均無所有權，而僅就系爭二筆土地合併觀之，無論分割附
      圖所示之任何部分均無法達前開申請建築之限制，此均已如前述。其雖另主張
      應分割如附圖所示ＱＲ二部分，惟此非但罔顧原告長期占有系爭土地東側之事
      實，伊等亦無法指出何以將ＱＲ部分土地劃歸伊等所有，較諸劃予原告為更有
      促進系爭二筆土地經濟效用之理由，僅以ＪＫ二部分將面臨路沖而為如此主張
      ，亦難足採。另參諸前開最高法院七十五年度台上字第二四五九號裁判，現今
      實務上並不承認將系爭土地全部劃歸原告及被告己○○、戊○○所有，並令該
      三人以金錢補償被告乙○○、丁○○及丙○○三人之分割方式，而倘將系爭二
      筆土地以全數變價方法予以分割，又顯然漠視原告及被告己○○、戊○○三人
      得將系爭二筆土地合併前開鄰接之同地號第三二九地號土地而為利用之事實，
      此舉將更不利系爭土地之經濟利用甚明。綜上各節，本院認原告主張將附圖所
      示Ｌ至Ｒ部分分歸原告、Ｊ至Ｋ部分分歸被告乙○○、丁○○及丙○○三人依
      應有部分比例保持共有，Ａ至Ｉ部分分歸被告己○○、戊○○二人依應有部分
      比例保持共有，係最符合兩造利益及促進系爭土地經濟利用之最有效方法，自
      屬有理由。爰判決如主文第一項所示。
四、本件事證已臻明確，兩造其餘攻擊防禦方法及主張，經審酌後核與本件判決結果
    無影響，自不一一論述。
四、本件原告之訴為有理由，依民事訴訟法第三百八十五條第一項前段、第七十九條
    但書，判決如主文。
中　　　華　　　民　　　國　　九十一　　年　　 十二　　 月　　 十六　　 日
                              臺灣高雄地方法院民事第五庭
~B審判長法官　黃蕙芳
~B法　　　官　林玉心
~B法　　　官　紀凱峰
右為正本係照原本作成。
如不服本判決，應於送達後廿日內，向本院提出上訴狀並表明上訴理由，如於本
判決宣示後送達前提起上訴者，應於判決送達後十日內補提上訴理由書（須附繕本）。
中　　　華　　　民　　　國　　九十一　　年　　 十二　　 月　　 十六　　 日
~B法院書記官　馮欽鳳
    、第八十五條第二項，第三百九十條第二項判決如主文。
